臺灣板橋地方法院刑事判決　　　　　　　99年度易字第2611號
公　訴　人　臺灣板橋地方法院檢察署檢察官
被　　　告　吳婉菁
上列被告因侵占案件，經檢察官提起公訴（98年度偵字第21977
號），本院判決如下：
    主    文
吳婉菁連續犯如附表編號一至六號所示之侵占罪，處有期徒刑壹
年，減為有期徒刑陸月，如易科罰金，以銀元參佰元即新臺幣玖
佰元折算壹日。又犯如附表編號七至十三號所示之侵占罪，共柒
罪，各處如附表編號七至十三號所示之刑。應執行有期徒刑壹年
貳月，如易科罰金，以銀元參佰元即新臺幣玖佰元折算壹日。
    事    實
一、吳婉菁與林金興原為男女朋友，林金興於民國95年7 月1 日
    前之2 人交往期間，曾將如附表編號一至六號所示支票共6
    張支票交予吳婉菁，託其將該6 張支票存入戶名為林金興之
    合作金庫二重分行帳戶（帳號為0000000000000 號，下稱甲
    帳戶）以代收兌領，惟吳婉菁於收取後，竟基於意圖為自己
    不法所有之侵占概括犯意，連續於附表編號一至六號所示提
    示日將該6 張支票存入戶名為吳婉菁之萬泰商業銀行新莊分
    行帳戶（帳號為000000000000號，下稱系爭帳戶），而先後
    將兌現所得款項合計新臺幣（下同）467,445 元侵占入己。
    其後，吳婉菁又陸續取得如附表編號七至十五號所示、由林
    金興所交付託其存入前揭甲帳戶及95年10月間新開立戶名為
    林金興之萬泰商業銀行新莊分行帳戶（帳號為000000000000
    號，下稱乙帳戶）之支票共11張，惟竟另基於意圖為自己不
    法所有之侵占個別犯意，先後於附表編號七至十三號所示7
    個日期，分別將該11張支票存入系爭帳戶，再將各次兌現所
    得款項（各次侵占支票張數及款項詳如附表）侵占入己。
二、案經林金興訴請臺灣板橋地方法院檢察署檢察官偵查後起訴
    。
    理    由
壹、程序部分：
一、按被告以外之人於審判外之言詞或書面陳述，除法律有規定
    者外，不得作為證據；被告以外之人於檢察事務官、司法警
    察官或司法警察調查中所為之陳述，與審判中不符時，其先
    前之陳述具有較可信之特別情況，且為證明犯罪事實存否所
    必要者，得為證據，刑事訴訟法第159 條第1 項、刑事訴訟
    法第159 條之2 定有明文。次按刑事訴訟法第159 條之2 規
    定，被告以外之人於司法警察（官）調查中所為之陳述，與
    審判中不符時，其先前之陳述具有較可信之特別情形，且為
    證明犯罪事實存否所必要者，得為證據。係以被告以外之人
    於司法警察（官）調查中之陳述，性質上屬傳聞證據，原則
    上不認其具證據能力，惟該證人警詢之供詞倘一昧排除，亦
    有違實體真實發見之訴訟目的，是以先前與審判中不符之陳
    述，具有較可信之特別情況，且為證明犯罪事實存否所必要
    者，則例外認有證據能力。至被告以外之人於警詢之陳述與
    審判中相符時，既得逕採用審判中之陳述，自無適用此傳聞
    證據排除例外規定之餘地（最高法院99年度台上字第873 號
    判決參照）。同理，如被告以外之人於檢察事務官調查中所
    為之陳述，與審判中相符時，即得逕採用審判中之陳述，而
    無適用刑事訴訟法第159 條之2 傳聞證據排除例外規定之餘
    地。本案告訴人林金興於偵查中之指訴，均係於檢察事務官
    調查中所為陳述，性質上屬於被告以外之人於審判外所為之
    言詞陳述，原則上並無證據能力，且其已於本院審理時到庭
    具結作證，所言與其於檢察事務官調查中之陳述內容大致相
    符，依據前揭規定，當以其於本院審理時所證，作為本案認
    定被告犯罪事實之依據，其於檢察事務官調查中之陳述，仍
    無證據能力。
二、公訴人雖另提出起訴書證據清單編號3 、4 、5 所載證據方
    法為證，惟其中系爭帳戶存摺明細影本、前揭甲帳戶存摺明
    細影本及汽車過戶申請登記書影本在性質上均屬書證，並非
    供述證據，另被告吳婉菁於98年9 月29日庭呈之對帳明細（
    偵字卷第19至21頁）則係被告本人所為，均無傳聞法則之適
    用，且無其他違法取證或偽造變造之情形，復經本院依法進
    行調查，自均得作為本案證據。
三、關於被告於本院審理時庭呈之95年日記本，公訴人固以告訴
    人指稱該庭呈之日記本與被告於偵訊時所提出之日記本封皮
    顏色不同，而否認其證據能力，惟按除公務員職務上製作之
    紀錄文書、證明文書，及從事業務之人於業務上或通常業務
    過程所須製作之紀錄文書、證明文書外，其他於可信之特別
    情況下所製作之文書，亦得為證據，刑事訴訟法第159 條之
    4 第3 款定有明文。又事件甫發生或發生後不久，基於備忘
    之目的而製作之文書，固係審判外陳述，惟若屬基於備忘之
    目的而製作，文書本質上具有其固有之可信賴性，證據法莫
    不賦予證據能力。所謂文書是否基於備忘之目的而製作？其
    製作是否係於事件甫發生或發生後不久？須依個案之情形酌
    定，要屬事實審之職權，如不違反經驗法則或論理法則，均
    不得指為違法（最高法院99年度台上字第2210號判決參照）
    。經本院檢視該日記本後，確認該日記本係自94年12月31日
    紀錄到95年12月31日，且每日接續記載，其內容除部分與本
    案相關外，尚有其他關於天氣、心情、家庭、休閒等生活瑣
    事之記載，外觀上具有規律性，應係逐日記載之備忘文書，
    ，而係於可信之特別情況下製作，依據前揭說明，當具證據
    能力。次查被告前雖曾於98年12月15日檢察事務官詢問時提
    出日記本，但當時檢察事務官檢視後則予發還（偵字卷第38
    頁），故該日記本封皮究係何種顏色，本屬無從查證，亦無
    法排除告訴人看錯或記錯之可能性。縱認該日記本與前述被
    告於本院審理時所提出之日記本封皮顏色確屬不同，仍無礙
    於本院檢視日記內容後所為前揭認定，尚難據此逕予排出該
    日記本之證據能力。
貳、實體部分：
一、訊據被告吳婉菁雖矢口否認有何侵占犯行，略辯稱：伊雖有
    將如附表所示告訴人林金興所交付、託其存入前揭甲、乙帳
    戶兌領之17張支票存入系爭帳戶內，但伊存入時有告知告訴
    人，且兌領到的錢多數用以支付兩人共通款項及為被告支付
    費用，並無侵占之不法所有意圖云云，惟查：
  (一)告訴人確有將如附表所示共17張支票交予被告，並託其分別
    存入前揭甲、乙帳戶以代收兌領，惟被告於收受後卻先後於
    附表所示提示日期將該等支票存入系爭帳戶乙節，業據告訴
    人於本院審理時具結證稱：伊有將伊合作金庫二重分行及萬
    泰銀行新莊分行的帳戶存摺、印鑑章、密碼交給被告保管，
    因為被告說以結婚為前提，她要幫伊管帳，伊就請被告幫忙
    去銀行存支票及提領款項，用來支付伊要付的貨款還有生活
    費；伊所交給被告的所有支票，一定都是指定要存入伊的帳
    戶，因為客戶一開始禁止背書轉讓都是開伊的名字，如果是
    空白的話，被告之前會先在受款人填寫伊的名字，之後存到
    伊帳戶，伊剛開始就有說要存到伊的帳戶；伊並未同意被告
    將前揭17張支票存入她自己的帳戶等語；伊有保管上開2 個
    帳戶的提款卡，如果被告晚上需要用錢，伊會把提款卡給她
    ，如果是早上，她直接臨櫃以存摺提款明確（本院卷第35、
    36頁），而被告對此除辯稱：伊將該17張支票存入系爭帳戶
    時，有告知告訴人云云（本院卷第39頁）外，其餘均不否認
    （本院卷第37頁反面），且其自稱：「（根據告訴人之代收
    票據存摺，除了附表17張支票外，這個期間，還有收了很多
    票，為何其他的票沒有存到你的帳戶？）存到我的帳戶是沒
    有抬頭的，有抬頭的都存入林金興的帳戶」等語（本院卷第
    40頁），核與告訴人前揭證詞亦屬相符，復有代收票據存摺
    （偵字卷第74至78頁）及系爭帳戶存摺內頁明細（他字卷第
    23至28頁）附卷可稽，堪認屬實。
  (二)關於被告於將該17張支票存入系爭帳戶時有無將存入之事告
    知告訴人乙節，被告於本院審理時固堅稱：伊將該17張支票
    存入系爭帳戶時有告知告訴人云云，又稱：有時候領大筆的
    時候，告訴人都會帶伊去萬泰銀行提領云云（本院卷第39頁
    ），但此除據告訴人堅決否認（本院卷第35頁反面至第36頁
    ）外，被告究係何時以何方式告知告訴人？告訴人得知後有
    無表示同意？均無任何證據可資佐證，參以被告於檢察事務
    官歷次詢問時，除未曾表示其將該17張支票存入系爭帳戶時
    均有告知告訴人或已得告訴人之同意外，更自稱：「（是否
    承認本件侵占犯行？）我知道這是錯的，但是當初是我們在
    一起的過程，告訴人心甘情願交往，我沒有故意要將支票存
    到我的存簿內，且我的戶頭中本來就有錢可以運用了」等語
    （偵字卷第111 頁），倘其存入時均有告知告訴人或得到告
    訴人之同意，何以歷經檢察事務官多次詢問卻從未表明此等
    對己甚屬有利之事實？又何須坦承錯誤？凡此均與常理有違
    ，故其前揭所言諒係避重就輕之詞，而難盡信。至於被告雖
    又辯稱：有時候領大筆的時候，告訴人都會帶伊去萬泰銀行
    提領云云，惟查告訴人有將其所申請前揭甲、乙帳戶存摺、
    印章及密碼交予被告，且告訴人交付被告託其存入該甲、乙
    帳戶之支票中，僅受款人欄空白者才存入系爭帳戶，其餘有
    填載告訴人為受款人或禁止背書轉讓者，則分別存入該甲、
    乙帳戶等情，業經認定如前，亦即被告當時既保管告訴人前
    揭甲、乙帳戶存摺、印章及密碼，本非不得以存摺臨櫃提款
    之方式自該2 帳戶提領款項後交予被告，則縱使被告曾在告
    訴人帶同下至萬泰銀行提領大筆款項後交予告訴人，仍然無
    法區別係從前揭乙帳戶抑或系爭帳戶提款，況且被告除未說
    明何謂大筆款項（本院卷第39頁）外，亦未指明係於何日在
    告訴人帶同下至萬泰銀行領款，所言甚為空泛，自難以其空
    言所稱，遽認其有將存入之事告知告訴人，抑或告訴人有同
    意將該17張支票存入系爭帳戶等事實。此外，復查無其他證
    據可供佐證，自難僅因被告單方陳述，即遽信為真。
  (三)關於被告將該17張支票先後存入系爭帳戶之原因乙節：
    1.被告於98年1 月15日檢察事務官詢問時係稱：當初是告訴
      人要伊處理支票事情，伊是他女友，他大小事情都是伊在
      處理，伊拿到的票款都是去處理告訴人的銀行欠費用，他
      都會跟伊拿現金，他因為沒有提款卡，所以伊提款方便。
      我家樓下有提款機，方便給他等語（他字卷第9 頁），於
      98 年3月23日檢察事務官詢問時亦稱：告訴人的支票有的
      有入伊帳戶，是因為他沒有提款卡，是方便他提款等語（
      他字卷第16頁），於98年12月15日檢察事務官詢問時復稱
      ：因為告訴人交給伊的唯一的合作金庫帳戶並沒有辦理提
      款卡，伊想說把支票存入伊帳戶內，伊可以利用提款卡領
      現金作為運用，所以將告訴人的支票存入伊私人帳戶等語
      （偵字號卷第37頁），亦即被告係因為前揭甲帳戶沒有辦
      理提款卡，為方便提領現金給告訴人使用，故將告訴人所
      交付之支票存入系爭帳戶。然經檢視前揭甲帳戶存摺內頁
      明細，可知自91年12月9 日起至95年7 月27日期間均持續
      有註記為「金融卡提」之交易資料（偵字卷第50至65頁）
      ，且經本院向合作金庫二重分行查詢後，亦確認前揭甲帳
      戶係於91年8 月27日開戶，同時申請磁條提款卡，領用後
      持續有以金融卡交易，有該分行99年11月22日合金二重字
      第0990004269號函及所附交易明細表在卷可查（本院卷第
      25 至32 頁），足證被告辯稱：告訴人沒有提款卡云云，
      確與事實不符。
    2.被告於98年12月15日檢察事務官詢問時經檢察事務官提示
      告訴人庭呈之存摺明細後，雖即改稱：該帳戶本來有金融
      卡，但合作金庫改成晶片卡，告訴人聲請沒過，所以才沒
      有金融卡等語（98偵21977 號卷第37頁），嗣於本院審理
      時又稱：是告訴人告訴伊他的提款卡快要不能使用，因為
      要轉為三合一卡，但他申請換卡沒有過，所以伊才叫他去
      辦萬泰銀行的帳戶等語（本院卷第40頁）。然經本院向合
      作金庫二重分行查詢後，已確認告訴人前揭甲帳戶係於96
      年8 月27日領得晶片卡，原磁條金融卡即作廢，再觀諸該
      分行前述回函所附交易明細表，可知告訴人於95年1 月4
      日到7 月27日均有使用提款卡提款之紀錄，其後則至96年
      8 月27日起始又有使用提款卡提款，亦即告訴人前揭甲帳
      戶於95年7 月28日起至96年8 月27日期間確無使用提款卡
      提款之紀錄。次查告訴人前揭乙帳戶於95年10月2 日即有
      交易紀錄，且自95年10月27日起則陸續有註記「ATM 」之
      交易紀錄，有該存摺內頁明細在卷可查（偵字卷第79至83
      頁），換言之，告訴人僅於95年7 月28日起至95年10月26
      日出現沒有提款卡可供提款之情形。再查告訴人前揭甲帳
      戶於95年7 月28日起至96年8 月23日期間，除有多張客票
      存入外，亦有多筆現金領款，且與該帳戶先前之使用情形
      相較，其交易次數並未明顯減少，有該存摺內頁明細在卷
      可查（偵字卷第65至66頁），當亦無自95年7 月28日起即
      不得再將支票存入該帳戶之情形。綜上，前揭甲帳戶於95
      年7 月27日之前既仍有提款卡交易之紀錄，表示告訴人本
      得使用提款卡自該帳戶提領款項，當無需由被告先將原欲
      存入甲帳戶之支票（按即附表編號一至七號所示共7 張支
      票）存入系爭帳戶，再領出後交予告訴人使用之必要；又
      前揭乙帳戶自95年10月2 日起既已得正常交易，並自95年
      10月27日起開始有ATM 交易紀錄，且此帳戶與系爭帳戶均
      係向萬泰銀行新莊分行申請開立，更無先由被告將原欲存
      入乙帳戶之支票（按即附表編號十至十五號所示共8 張支
      票）存入系爭帳戶，再領出後交予告訴人使用之必要；至
      於95年7 月28日起至95年10月1 日期間，前揭甲帳戶固無
      使用提款卡交易之紀錄，但該帳戶於此段期間之交易次數
      既仍頻繁，且非不得臨櫃領款，何需視其有無填載受款人
      或禁止背書轉讓而異其存票帳戶？況且被告並非僅於此段
      期間始將告訴人所交付之支票存入系爭帳戶，益徵其於此
      段期間將附表編號八至十所示共3 張支票存入系爭帳戶時
      ，主觀上應與之前及之後的其他存票時間具有相同之目的
      與想法，故其辯稱：伊係因為告訴人沒有晶片卡，才將支
      票存入伊自己的帳戶云云，諒係事後推諉之詞，不足採信
      。
    3.綜上，被告前揭所稱其將該17張支票先後存入系爭帳戶之
      原因，均無可採。
  (四)被告雖另辯稱：伊兌領到的錢多數用以支付兩人共通款項及
    為被告支付費用，並無侵占之不法所有意圖云云，並於98年
    9 月29日提出對帳明細（偵字卷第19至21頁）為證，惟該對
    帳明細既係被告對照前述日記本之記載事後而為記載，而非
    逐日記載之日記帳，則縱經公訴人援引而得作為本案證據，
    其所載內容是否屬實，仍須詳予調查始得確認，合先敘明。
    經查：
    1.告訴人固肯認前揭對帳明細中關於94年11月15日「領6 萬
      拿1 萬去繳萬泰卡費」之1 萬元、95年4 月11日「支付野
      電」之12,050元、95年5 月16日「繳卡費」之1 萬元等記
      載屬實，惟查被告於95年4 月11日及95年5 月16日之日記
      （本院卷第64頁反面、第72頁）中均未記載係以何金錢來
      支付此2 筆款項，且前揭甲帳戶於94年11月15日有「現金
      支出」6,000 元，於95年4 月11日有「金融卡提」2 萬元
      、於95年5 月16日有「金融卡提」1 萬元，告訴人於本院
      審理時亦具結證稱：95年4 月11日應該是伊告知被告後，
      被告從伊合庫帳戶領出來的等語（本院卷第37頁反面），
      則縱使被告確有支付此3 筆款項之事實，但其究係從系爭
      帳戶抑或前揭甲、乙帳戶領出後支付，抑或有其他金錢來
      源，則仍無證據可供佐證，自難僅因告訴人前揭所言，即
      為被告有利之認定。
    2.告訴人雖不否認前揭乙帳戶有於95年11月7 日從系爭帳戶
      轉帳存入14萬元之事實，但查被告95年11月7 日之日記內
      容僅記載「我先去銀行用東西領9 萬存去金興那」等語（
      本院卷第109 頁反面），亦即並無任何關於自系爭帳戶轉
      出「14萬元」至乙帳戶之記述，則前揭對帳明細此部分之
      記載是否屬實？被告因何從系爭帳戶轉出14萬元至乙帳戶
      ？等節，均有可疑。次由被告於本院審理時自稱：「（附
      表編號十到十七的支票，一樣都是萬泰的帳戶，為何不入
      到告訴人萬泰的帳戶，而是入到你自己萬泰的帳戶？）因
      為我的戶頭有現金可以運用，所以我會先提現金給被告」
      、「（他的帳戶也是可以提領現金，為何還需要存到你的
      帳戶？）因為他的帳戶可能還沒到期所以沒有錢，而我的
      戶頭有現金可以運用、「（把未到期的票存到你的帳戶，
      會比較早兌現囉？）不會」、「（把票存到你的帳戶是用
      來償付你用現金先幫他墊付的款項嗎？）可以這樣說。因
      為他的票還沒有到期，他合庫沒有錢可以用」「（你們這
      樣每個月要結算借用金額嗎？）沒有」、「（為何沒有？
      ）因為我們在一起」、「（在你們分手前，你們之間的借
      貸關係為何？）沒有誰欠誰錢」等語（本院卷第39頁），
      可知被告自認其與告訴人間仍有資金往來，復參以系爭帳
      戶除作一般存提款使用外，亦作為買賣股票存扣款使用，
      且該帳戶內可周轉資金顯較前述甲、乙帳戶為多，有該帳
      戶存摺內頁明細在卷可查（他字卷第23至28頁），從而縱
      使被告有於95年11月7 日自系爭帳戶轉出14萬元至前揭乙
      帳戶，亦無法排除係被告先將告訴人此前所交支票侵占入
      己，再將兌領所得款項交予告訴人周轉使用，自難僅以該
      轉帳之事實，逕認告訴人自始知悉並同意被告將此前交予
      被告存入甲、乙帳戶之支票存入系爭帳戶之事實。
    3.關於前揭被告對帳明細中95年10月23日「買亞哥」之10萬
      元部分，被告於99年7 月13日檢察事務官詢問時固稱：亞
      哥汽車的車牌是DM-2837 ，買亞哥的費用20幾萬，因為告
      訴人自己出一部份，伊也有從伊戶頭中領10萬元，伊的支
      出明細記載正確，伊都是看日記寫的，亞哥汽車是何時購
      入伊忘記了云云（偵字卷第11 1頁），惟其後於本院審理
      時則改稱：關於95年10月23日買亞哥這部分記載錯誤，根
      據伊的日記本，是告訴人載伊去領10萬元給他，順便去領
      萬泰的提款卡等語（本院卷第38頁），前後已見反覆，則
      該日從系爭帳戶所領出之10萬元是否作為支付告訴人購買
      亞哥汽車之部分價金？已非無疑。次查車號DM-2837 號汽
      車係於94年11月24日即已完成審驗過戶，有汽機車過戶申
      請登記書贖汽機車各項異動登記書在卷可查（偵字卷第91
      頁），則被告前揭對帳明細中關於95年10月23日「買亞哥
      」10萬元之記載，即與事實不符，而難採信。
    4.除前揭第1.至3.段之費用外，其餘被告對帳明細所載之各
      筆支出及使用情形，既均為告訴人所否認，且被告於本院
      審理時所稱：「（你們沒有同居，那你們共同生活的款項
      是指什麼？）我的生活費是由告訴人支出，就是我的卡費
      、還有飲食費」、「（告訴人何時同意幫你支付上開費用
      ？）從我們在一起沒多久，大約94年底時開始，平均每月
      大約一兩萬元的生活費。就是我們兩個一起去領錢的時候
      ，我會跟他說我沒有錢，我們就會互相使用，像是如果我
      們領了兩萬元，扣掉他需要的錢，剩下的我就留下來」等
      語（本院卷第40頁），亦與告訴人於本院審理時具結證稱
      ：伊與被告的信用卡費是各付各的，伊沒有答應讓被告從
      前揭甲、乙帳戶領錢出來付她自己的卡費；偶而被告要幾
      仟元，而伊身上剛好有錢，伊會給她等語（本院卷第37頁
      ）顯然齟齬，告訴人於本院審理時既已具結擔保所言屬實
      ，所言當已具有相當之可信性，復已提出萬泰銀行現金卡
      繳款明細、保險費送金單、野電電機五金有限公司客戶對
      帳單及行動電話業務（租用/ 異動）申請書（偵字卷第84
      至90、92頁）為證，此等證據或許無法一一反駁被告前揭
      對帳明細所載之各筆明細，但至少可以證明被告前揭對帳
      明細所載繳卡費之日期與實際繳交日期有異，以及並無於
      95年5 月15日「支付野電」12,000元之事，另外95年12月
      間亦僅有辦理門號換租，而無添購手機等事實，反觀被告
      雖有記載日記之習慣，但經比對前揭記帳明細及日記本之
      內容後，發現兩者內容僅有部分相同，且因其日記並未詳
      細記載存入支票後之全部使用情形，當亦無法作為證明被
      告前揭辯稱之有利證據。此外，復查無其他證據可供佐證
      ，自難僅因被告單方陳述，即遽信為真。
    5.縱使被告當時係以結婚為前提而與告訴人交往，但其既明
      知告訴人並無贈與該等支票予伊的意思，按理本應確實記
      帳妥為掌理，甚至按期向告訴人說明存票兌領狀況，然經
      本院仔細檢視系爭帳戶之存摺內頁明細後，發現附表編號
      四所示支票於95年6 月8 日存入系爭帳戶並兌現入款後，
      旋於同日有因購買「中華化」、「友達」股票而被從帳戶
      中扣款之交易紀錄（偵字卷第24頁），此帳戶既係被告所
      有，理應知悉該張支票如存入系爭帳戶，其兌現領得款項
      將與該帳戶餘額混同，並直接遭到扣款，然卻執意將之存
      入，復參以其有視支票有無填載受款人或禁止背書轉讓而
      異其存票帳戶之客觀行為，堪認其將告訴人所交付託其存
      入甲、乙帳戶之支票存入系爭帳戶時，主觀上已有將之占
      為己有之意，而非僅係單純借用自己帳戶幫忙告訴人代為
      兌現領取票面金額。從而，被告辯稱：伊兌領到的錢多數
      用以支付兩人共通款項及為被告支付費用，並無侵占之不
      法所有意圖云云，並無可採。
  (五)綜上所述，被告既係受託將附表所示17張支票分別存入前揭
    甲、乙帳戶，卻將該等未填載受款人之支票存入自己之系爭
    帳戶內，其所稱之存票原因均無可採，告訴人亦已具結證稱
    其從未同意，則其顯係於未得告訴人同意之情形下，逕自將
    該等支票存入系爭帳戶，並待該等支票陸續兌現後，將之挪
    為己用，而有侵占之不法所有意圖及故意。本案事證明確，
    被告犯行堪以認定。
二、按行為後法律有變更者，適用行為時之法律，但行為後之法
    律有利於行為人者，適用最有利於行為人之法律，刑法第2
    條第1 項定有明文。再按就法律變更，比較時應就罪刑有關
    之共犯、未遂犯、想像競合犯、牽連犯、連續犯、結合犯，
    以及累犯加重、自首減輕暨其他法定加減原因（如身份加減
    ）與加減例等一切情形，綜其全部罪刑之結果而為比較；又
    按裁判確定前犯數罪，而依刑法第51條定應執行刑時，其中
    一罪在新法施行前者，亦應為新舊法比較（最高法院95年度
    第8 次刑庭會議決議參照）。本案被告所為附表編號一至六
    所示各該犯行部分，因其行為後，刑法業於94年2 月2 日修
    正公布，95年7 月1 日施行，而有新舊法比較之必要，爰分
    述如下：
  (一)新修正之刑法業已刪除第56條連續犯之規定，此刪除雖非犯
    罪構成要件之變更，惟顯已影響行為人刑罰之法律效果，自
    屬法律有變更。依修正前刑法第56條規定，行為人連續數行
    為而犯同一罪名，僅論以一罪，並加重其刑，而依修正後刑
    法規定，行為人之數犯罪行為，原則須分論併罰，是經比較
    新、舊法結果，應以行為時法即修正前刑法規定對被告較為
    有利。
  (二)關於罰金刑最低數額之規定，依修正前刑法第33條第5 款規
    定，及依現行法規所定貨幣單位折算新臺幣條例規定折算後
    ，最低額為銀元1 元即新臺幣3 元，依修正後刑法第33條第
    5 款規定，最低額則為新臺幣1,000 元，經比較結果，應以
    行為時法即修正前刑法規定對被告較為有利。
  (三)關於易科罰金之折算標準部分，如依修正前刑法第41條第1
    項及廢止前罰金罰鍰提高標準條例第2 條之規定，應以銀元
    3 百元即新臺幣9 百元折算1 日，惟若依修正後刑法第41條
    第1 項前段（原罰金罰鍰提高標準條例第2 條已同時刪除，
    該條例並已於98年4 月29日廢止）之規定，應以新臺幣1 千
    元、2 千元或3 千元折算1 日，二者相較之下，應以修正前
    之規定較有利於被告。
  (四)經綜合比較後，因修正後刑法之規定對於被告並未較為有利
    ，故被告此部分犯行應整體適用修正前刑法之相關規定論處
    。
三、論罪科刑部分：
  (一)核被告侵占如附表編號一至六所示支票所為，係犯修正前刑
    法第335 條第1 項之侵占罪。其先後6 次侵占如附表編號一
    至六所示6 張支票之時間緊接，手法相同，顯係基於概括犯
    意所為，屬連續犯，應依修正前刑法第56條論以一罪，並加
    重其刑。
  (二)核被告先後7 次侵占如附表編號七至十三所示支票所為，均
    係犯刑法第335 條第1 項之侵占罪（其中附表編號十一與十
    三分別係於同日存入3 張支票，故各僅成立1 罪）。次按刑
    法第56條修正理由：「對繼續犯同一罪名之罪者，均適用連
    續犯之規定論處，不無鼓勵犯罪之嫌，亦使國家刑罰權之行
    使發生不合理之現象。」「基於連續犯原為數罪之本質及刑
    罰公平原則之考量，爰刪除有關連續犯之規定」等語，即係
    將本應各自獨立評價之數罪，回歸本來就應賦予複數法律效
    果之原貌。因此，就刑法修正施行後多次犯行，採一罪一罰
    ，始符合立法本旨。本屬連續犯之數行為，於刑法修正施行
    前之犯行，應依刑法第二條第一項之規定，適用修正前連續
    犯之規定論以一罪；刑法修正施行後之犯行，除符合接續犯
    之要件外，則應一罪一罰，再就刑法修正施行後之數罪，與
    修正前依連續犯規定所論之一罪，數罪併罰，合併定其應執
    行之刑。因此，依業務侵占、行使偽造私文書罪之犯罪構成
    要件，本質上不當然含同種行為反覆實施之要件，且參酌刑
    法刪除連續犯之立法意旨，乃欲將本應各自獨立評價之數罪
    ，回歸本來就應賦予複數法律效果之原貌，因此，就刑法修
    正施行後多次業務侵占、行使偽造私文書之犯行，採一罪一
    罰，始符合立法本旨（最高法院98年度台上字第5945號判決
    參照）。本案被告此部分所為，雖係先後7 次將支票存入同
    一帳戶，但各次之存入日期不同，且須視告訴人有無交付支
    票託其存入，抑或所收支票有無填載受款人而異其處理，故
    其先後7 次所為侵占犯行，顯係基於個別犯意所為，應予分
    論併罰，公訴檢察官於本院審理時表明該7 次侵占犯行乃接
    續犯云云，容有誤會。
  (三)被告前揭第(一)段所為連續侵占犯行，與前段所述7 次分別獨
    立之侵占犯行間，乃分別於不同時間所為，客觀上並無難以
    區分之處，亦係基於個別犯意所為，應予分論併罰。
  (四)查被告並無曾因犯罪而經法院判刑之不良前案紀錄，素行良
    好乙節，有其臺灣高等法院被告前案紀錄表附卷可稽，兼衡
    其犯罪之動機及目的、智識程度、侵占金額之多寡（同次提
    示支票如有數張，即按其票面額總數計算，並分成未達10萬
    元、10萬以上未達20萬元、20萬元以上未達30萬元、30萬元
    以上級距論科）及犯後態度，另其犯後迄未亦仍與告訴人達
    成和解等一切情狀，分別量處如主文所示之刑。另查被告所
    為連續侵占附表編號第一至六號所示支票之最後犯罪時間為
    95年6 月30日，與其餘7 次侵占犯行之犯罪時間（詳參附表
    ）均係在96年4 月24日之減刑基準日以前所為，且所犯之罪
    核與中華民國九十六年罪犯減刑條例第2 條第1 項之規定相
    符，復無同條例所定不得減刑之情形，爰均依同條例第2 條
    第1 項第3 款之規定，均減其上開宣告刑期2 分之1 。此外
    ，關於前揭宣告刑如易科罰金之折算標準，就連續侵占附表
    編號第一至六號所示支票犯行部分，應依中華民國九十六年
    罪犯減刑條例第9 條及修正前刑法第41條第1 項前段之規定
    ，諭知易科罰金折算之標準，另按司法院大法官會議於98年
    6 月19日作成之釋字第662 號解釋謂：「中華民國94年2 月
    2 日修正公布之現行刑法第41條第2 項，關於數罪併罰，數
    宣告刑均得易科罰金，而定應執行刑之刑逾6 個月者，排除
    適用同條第1 項得易科罰金之規定部分，與憲法第23條規定
    有違，並與本院釋字第366 號解釋意旨不符，應自本解釋公
    布之日起失其效力。」其後刑法第41條第8 項於98年12月30
    日經總統公布：「第1 項至第4 項及第7 項之規定，於數罪
    併罰之數罪，均得易科罰金或易服社會勞動者，其應執行之
    刑逾6 月者，亦得適用之」，同日修正之刑法施行法第10條
    第2 項亦明定：「刑法修正條文及本法修正條文，除另定施
    行日期者外，自公布日施行」，故修正之刑法第41條第8 項
    業已於98年12月30 日 生效。從而，關於數罪併罰，數宣告
    刑均得易科罰金，而定應執行之刑逾6 個月之案件，依98年
    12月30日修正公布之刑法第41條第8 項，均得易科罰金。又
    被告此部分侵占行為時之修正前刑法第41條2 項既已失效，
    自毋庸為新舊法之比較。從而，自應依修正後刑法第41條第
    1 項前段、第8 項之規定，諭知易科罰金之折算標準。
  (五)按「新法第51條第5 款提高多數有期徒刑合併應執行之刑不
    得逾30年，新法施行後，應依新法第2 條第1 項之規定，適
    用最有利於行為人之法律。裁判確定前犯數罪，其中一罪在
    新法施行前者，亦同；易科罰金之折算標準、易服勞役之折
    算標準及期限，新法施行後，應依新法第2 條第1 項之規定
    ，適用最有利於行為人之法律」，最高法院95年度第8 次刑
    事庭會議決議參照。又刑法第51條數罪併罰定執行刑之立法
    方式，採限制加重原則，亦即非以累加方式定應執行刑。本
    案被告所為前開各次侵占犯行，乃自94年10月31日起至96年
    2 月12日止與告訴人交往期間，以相同手法所為，其中部分
    行為係在95年7 月1 日修正後刑法施行前所為，經比較修正
    前後之刑法第51條第5 款及刑法第41條之規定後，認修正後
    刑法關於定應執行刑及易科罰金之規定並未較有利於被告，
    爰依修正前刑法第51條第5 款及第41條第1 項前段規定定其
    應執行刑及易科罰金之折算標準。另如以實質累加之方式定
    應執行刑，則處罰之刑度顯將超過其行為之不法內涵，而違
    反罪責原則，及考量因生命有限，刑罰對被告造成之痛苦程
    度，係隨刑度增加而生加乘效果，而非以等比方式增加，是
    則以隨罪數增加遞減其刑罰之方式，當足以評價被告行為之
    不法性之法理（即多數犯罪責任遞減原則）。是就被告前揭
    減刑後科處之刑，於各刑刑期以上至合併之刑期以下之範圍
    內，以定應執行有期徒刑1 年2 月為適當，並依最有利於被
    告之規定，諭知如易科罰金，以銀元3 百元即新臺幣9 百元
    折算1 日之折算標準。
據上論斷，應依刑事訴訟法第299 條第1 項前段，現行刑法第2
條第1 項、第335 條第1 項、第41條第1 項前段、第8 項，民國
95年7 月1 日修正前刑法第56條、第51條第5 款、第41條第1 項
前段，廢止前罰金罰鍰提高標準條例第1 條前段、第2 條，刑法
施行法第1 條之1 第1 項、第2 項前段，中華民國九十六年罪犯
減刑條例第2 條第1 項第3 款、第7 條、第9 條，判決如主文。
本案經檢察官簡志祥到庭執行職務。
中    華    民    國   100    年    3     月    3     日
                  刑事第十二庭  審判長法  官  王士珮
                                      法  官  張誌洋
                                      法  官  楊明佳
┌────────────────────────────────────┐
│附表                                                                    │
├──┬────┬───┬────┬─────┬────┬────────┤
│編號│付款銀行│ 票號 │ 到期日 │   金額   │ 提示日 │      科刑      │
├──┼────┼───┼────┼─────┼────┼────────┤
│ 一 │淡水信用│DE0325│94.11.09│1萬元     │94.11.11│有期徒刑壹年，減│
│    │合作社八│424   │（起訴書│          │        │為有期徒刑陸月，│
│    │里分社  │      │誤載為94│          │        │如易科罰金，以銀│
│    │        │      │0.31）  │          │        │元參佰元即新臺幣│
├──┼────┼───┼────┼─────┼────┤玖佰元折算壹日。│
│ 二 │彰化商業│CL8779│95.01.10│23,700元  │95.01.12│                │
│    │銀行蘆洲│730   │        │          │        │                │
│    │分行    │      │        │          │        │                │
├──┼────┼───┼────┼─────┼────┤                │
│ 三 │臺北商業│QL2643│95.04.20│173,145 元│95.04.20│                │
│    │銀行重新│799   │        │          │        │                │
│    │分行    │      │        │          │        │                │
├──┼────┼───┼────┼─────┼────┤                │
│ 四 │臺北商業│QL4577│95.06.08│89,250元  │95.06.08│                │
│    │銀行林口│282   │        │          │        │                │
│    │分行    │      │        │          │        │                │
├──┼────┼───┼────┼─────┼────┤                │
│ 五 │寶華商業│BB3166│95.06.12│13,000元  │95.06.12│                │
│    │銀行新樹│303   │        │          │        │                │
│    │分行    │      │        │          │        │                │
├──┼────┼───┼────┼─────┼────┤                │
│ 六 │臺北商業│QL4232│95.06.30│158,350 元│95.06.30│                │
│    │銀行迴龍│031   │        │          │        │                │
│    │分行    │      │        │          │        │                │
├──┼────┼───┼────┼─────┼────┼────────┤
│ 七 │華南商業│PC1223│95.07.17│24,045元  │95.07.19│有期徒刑參月，減│
│    │銀行三重│620   │（起訴書│          │        │為有期徒刑壹月又│
│    │分行    │      │誤載為95│          │        │拾伍日，如易科罰│
│    │        │      │.07.15）│          │        │金，以新臺幣壹仟│
│    │        │      │        │          │        │元折算壹日。    │
├──┼────┼───┼────┼─────┼────┼────────┤
│ 八 │玉山商業│AJ0257│95.08.10│10萬元    │95.08.10│有期徒刑肆月，減│
│    │銀行林口│763   │        │          │        │為有期徒刑貳月，│
│    │分行    │      │        │          │        │如易科罰金，以新│
│    │        │      │        │          │        │臺幣壹仟元折算壹│
│    │        │      │        │          │        │日。            │
├──┼────┼───┼────┼─────┼────┼────────┤
│ 九 │泰山鄉農│TH2005│95.08.31│7萬元     │95.09.01│有期徒刑參月，減│
│    │會泰林分│520   │        │          │        │為有期徒刑壹月又│
│    │部      │      │        │          │        │拾伍日，如易科罰│
│    │        │      │        │          │        │金，以新臺幣壹仟│
│    │        │      │        │          │        │元折算壹日。    │
├──┼────┼───┼────┼─────┼────┼────────┤
│ 十 │淡水信用│DE0446│95.10.21│110,250 元│95.10.23│有期徒刑肆月，減│
│    │合作社八│112   │        │          │        │為有期徒刑貳月，│
│    │里分社  │      │        │          │        │如易科罰金，以新│
│    │        │      │        │          │        │臺幣壹仟元折算壹│
│    │        │      │        │          │        │日。            │
├──┼────┼───┼────┼─────┼────┼────────┤
│十一│玉山商業│AL2048│95.11.25│18萬元    │95.11.27│有期徒刑陸月，減│
│    │銀行林口│912   │（起訴書│          │        │為有期徒刑參月，│
│    │分行    │      │誤載為95│          │        │如易科罰金，以新│
│    │        │      │.11.23）│          │        │臺幣壹仟元折算壹│
│    ├────┼───┼────┼─────┤        │日。            │
│    │泰山鄉農│TA2003│95.11.25│19萬元    │        │                │
│    │會泰林分│118   │        │          │        │                │
│    │部      │      │        │          │        │                │
│    ├────┼───┼────┼─────┤        │                │
│    │泰山鄉農│TA2003│95.11.25│10萬元    │        │                │
│    │會泰林分│120   │        │          │        │                │
│    │部      │      │        │          │        │                │
├──┼────┼───┼────┼─────┼────┼────────┤
│十二│臺灣中小│AV1598│96.01.31│13,800元  │96.01.31│有期徒刑參月，減│
│    │企業銀行│229   │        │          │        │為有期徒刑壹月又│
│    │五股分行│      │        │          │        │拾伍日，如易科罰│
│    │        │      │        │          │        │金，以新臺幣壹仟│
│    │        │      │        │          │        │元折算壹日。    │
├──┼────┼───┼────┼─────┼────┼────────┤
│十三│彰化商業│CM8345│96.02.10│1萬元     │96.02.12│有期徒刑肆月，減│
│    │銀行蘆洲│931   │        │          │        │為有期徒刑貳月，│
│    │分行    │      │        │          │        │如易科罰金，以新│
│    ├────┼───┼────┼─────┤        │臺幣壹仟元折算壹│
│    │泰山鄉農│TA2003│96.02.10│5萬元     │        │日。            │
│    │會泰林分│167   │        │          │        │                │
│    │部      │      │        │          │        │                │
│    ├────┼───┼────┼─────┤        │                │
│    │寶華商業│BB3991│96.02.12│11,025元  │        │                │
│    │銀行新樹│940 （│        │          │        │                │
│    │分行    │起訴書│        │          │        │                │
│    │        │誤載為│        │          │        │                │
│    │        │BB3901│        │          │        │                │
│    │        │940） │        │          │        │                │
└──┴────┴───┴────┴─────┴────┴────────┘
以上正本證明與原本無異。
如不服本判決應於收受送達後10日向本院提出上訴書狀，並應敘
述具體理由；其未敘述上訴理由者，應於上訴期間屆滿後20日內
向本院補提理由書（均須按他造當事人之人數附繕本）「切勿逕
送上級法院」。
                                書記官  林金良
中    華    民    國   100    年    3     月    4     日
附錄本案論罪科刑法條全文
刑法第335條
意圖為自己或第三人不法之所有，而侵占自己持有他人之物者，
處5 年以下有期徒刑、拘役或科或併科1 千元以下罰金。
前項之未遂犯罰之。